ACORDAO-COMPLETO-2521424

ACÓRDÃO 3299/2022 ATA 19/2022 - PRIMEIRA CÂMARA

VISTOS, relatados e discutidos estes autos de tomada de contas especial instaurada pelo Fundo Nacional de Desenvolvimento da Educação (FNDE) em razão da não comprovação da regular aplicação dos recursos repassados ao município de Nova Soure/BA, no âmbito do Programa Nacional de Transporte Escolar (PNATE) , no exercício de 2013.
ACORDAM os ministros do Tribunal de Contas da União, reunidos em sessão da 1ª Câmara, ante as razões expostas pelo relator, em:
9.1. considerar revel, para todos os efeitos, o Sr. José Arivaldo Ferreira Soares, nos termos do art. 12, § 3º, da Lei 8.443/1992, dando-se prosseguimento ao processo;
9.2. julgar irregulares as contas do Sr. José Arivaldo Ferreira Soares, com fundamento no art. 16, III, "b" e "c", da Lei 8.443/1992, condenando-o ao pagamento das quantias a seguir especificadas, atualizadas monetariamente e acrescidas de juros de mora, calculados a partir da data especificada até a data do efetivo recolhimento, fixando o prazo de 15 (quinze) dias, a contar da notificação, para que comprove, perante o Tribunal (art. 214, III, "a", do RI/TCU) , o recolhimento das dívidas aos cofres do Fundo Nacional de Desenvolvimento da Educação, na forma da legislação em vigor:
	Data de ocorrência
	Valor histórico (R$) 

	23/4/2013
	138.000,00

	3/10/2013
	51.000,00

	5/11/2013
	45.000,00

	23/12/2013
	46.000,00

9.3. aplicar ao Sr. José Arivaldo Ferreira Soares a multa prevista no art. 57 da Lei 8.443/1992, no valor de R$ 48.000,00 (quarenta e oito mil reais) , com a fixação do prazo de 15 (quinze) dias, a contar da notificação, para comprovar, perante o Tribunal (art. 214, III, "a", do RI/TCU) , o recolhimento da dívida aos cofres do Tesouro Nacional, atualizada monetariamente desde a data deste acórdão até a do efetivo recolhimento, se for paga após o vencimento, na forma da legislação em vigor;
9.4. autorizar, desde logo, nos termos dos arts. 219, II, do RI/TCU e 28, II, da Lei 8.443/1992, a cobrança judicial das dívidas, caso não atendidas as notificações;
9.5. autorizar, desde logo, se requerido, com fundamento no art. 26, da Lei 8.443/1992, c/c o art. 217, §§ 1º e 2º, do RI/TCU, o parcelamento das dívidas em até 36 parcelas, incidindo, sobre cada parcela, corrigida monetariamente, os correspondentes acréscimos legais, fixando-lhes o prazo de 15 (quinze) dias, a contar do recebimento da notificação, para comprovar, perante o Tribunal, o recolhimento da primeira parcela, e de 30 (trinta) dias, a contar da parcela anterior, para comprovar o recolhimento das demais parcelas, devendo incidir, sobre cada valor mensal, atualizados monetariamente, os juros de mora devidos, no caso do débito, na forma prevista na legislação em vigor, alertando o responsável de que a falta de comprovação do pagamento de qualquer parcela importará o vencimento antecipado do saldo devedor, nos termos do § 2º do art. 217 do Regimento Interno deste Tribunal;
9.6. encaminhar cópia desta deliberação à Procuradoria da República no Estado da Bahia, em cumprimento ao disposto no § 3º do art. 16 da Lei 8.443/1992;
9.7. enviar cópia deste acórdão ao Fundo Nacional de Desenvolvimento da Educação e ao Sr. José Arivaldo Ferreira Soares;
9.8. informar aos interessados que o inteiro teor da presente deliberação estará disponível para consulta no dia seguinte à sua oficialização, no endereço www.tcu.gov.br/acordaos.

TOMADA DE CONTAS ESPECIAL instaurada em razão de não comprovação da regular aplicação dos recursos repassados por meio do Programa Nacional de Apoio ao Transporte Escolar (Pnate).

Primeira Câmara

município de Nova Soure/BA.

3. Interessados/Responsáveis:
3.1. Interessado: Fundo Nacional de Desenvolvimento da Educação (00.378.257/0001-81).
3.2. Responsável: José Arivaldo Ferreira Soares (XXX.045.905-XX).

13.1. Ministros presentes: Walton Alencar Rodrigues (Presidente), Benjamin Zymler e Jorge Oliveira.
13.2. Ministros-Substitutos presentes: Augusto Sherman Cavalcanti e Weder de Oliveira (Relator).

WEDER DE OLIVEIRA

Reproduzo com ajustes de forma, a instrução elaborada pela Secretaria de Controle Externo de Tomada de Contas Especial (Secex-TCE) , inserta à peça 37 dos presentes autos:
"INTRODUÇÃO
1.	Cuidam os autos de tomada de contas especial instaurada por Fundo Nacional de Desenvolvimento da Educação, em desfavor de José Arivaldo Ferreira Soares (CPF: XXX.045.905-XX) , em razão de não comprovação da regular aplicação dos recursos repassados pela União dos recursos recebidos por força do Programa Nacional de Apoio ao Transporte Escolar (Pnate) , no exercício de 2013.
HISTÓRICO
2.	Em 13/8/2019, com fundamento na IN/TCU 71/2012, alterada pela IN/TCU 76/2016 e DN/TCU 155/2016, o dirigente da instituição Fundo Nacional de Desenvolvimento da Educação autorizou a instauração da tomada de contas especial (peça 1) . O processo foi registrado no sistema e-TCE com o número 3176/2019.
3.	Os recursos repassados por FNDE ao município de Nova Soure - BA, no âmbito do Programa Nacional de Apoio ao Transporte Escolar (Pnate) - exercício 2013, totalizaram R$ 409.788,12 (peça 3) . 
4.	O fundamento para a instauração da Tomada de Contas Especial, conforme consignado na matriz de responsabilização elaborada pelo tomador de contas, foi a constatação da seguinte irregularidade: 
'Divergência total ou parcial entre a movimentação financeira e os documentos de despesa apresentados, no âmbito do Programa Nacional de Apoio ao Transporte Escolar (Pnate) . Consta nos extratos bancários da conta específica do programa débito não relacionado na Relação de Pagamento, rompendo o nexo de causalidade entre a despesa realizada e o respectivo credor'.
5.	O responsável arrolado na fase interna foi devidamente comunicado e, diante da ausência de justificativas suficientes para elidir a irregularidade e da não devolução dos recursos, instaurou-se a tomada de contas especial.
6.	No relatório (peça 20) , o tomador de contas concluiu que o prejuízo importaria no valor original de R$ 280.000,00, imputando-se a responsabilidade a José Arivaldo Ferreira Soares, Prefeito Municipal de Nova Soure/BA, no período de 1/1/2013 a 31/12/2016, na condição de gestor dos recursos. 
7.	Em 23/6/2020, a Controladoria-Geral da União emitiu o relatório de auditoria (peça 22) , em concordância com o relatório do tomador de contas. O certificado de auditoria e o parecer do dirigente do órgão de controle interno concluíram pela irregularidade das presentes contas (peças 23 e 24) .
8.	Em 3/7/2020, o ministro responsável pela área atestou haver tomado conhecimento das conclusões contidas no relatório e certificado de auditoria, bem como do parecer conclusivo do dirigente do órgão de controle interno, manifestando-se pela irregularidade das contas, e determinou o encaminhamento do processo ao Tribunal de Contas da União (peça 25) .
9.	Na instrução inicial (peça 30) , analisando-se os documentos nos autos, concluiu-se pela necessidade de realização de citação para a seguinte irregularidade: 
9.1.	Irregularidade: divergência total ou parcial entre a movimentação financeira e os documentos de despesa apresentados, no âmbito do Programa Nacional de Apoio ao Transporte Escolar (Pnate) , pois consta nos extratos bancários da conta específica do programa débito não relacionado na Relação de Pagamentos, rompendo o nexo de causalidade entre a despesa realizada e o respectivo credor.
9.1.1.	Evidências da irregularidade: documentos técnicos presentes nas peças 3, 4, 5, 7, 8, 9, 16 e 18.
9.1.2.	Normas infringidas: art. 37, caput, c/c o art. 70, parágrafo único, da Constituição da República Federativa do Brasil; art. 93, do Decreto-lei 200/1967; art. 66, do Decreto 93.872/1986; art. 15 da Resolução CD/FNDE nº 12, de 17/03/2011.
9.2.		Débitos relacionados ao responsável José Arivaldo Ferreira Soares (CPF: XXX.045.905-XX) :
	Data de ocorrência
	Valor histórico (R$) 

	23/4/2013
	138.000,00

	3/10/2013
	51.000,00

	5/11/2013
	45.000,00

	23/12/2013
	46.000,00

9.2.1.	Cofre credor: Fundo Nacional de Desenvolvimento da Educação.
9.2.2.	Responsável: José Arivaldo Ferreira Soares (CPF: XXX.045.905-XX) .
9.2.2.1.	Conduta: realizar a movimentação financeira sem correspondência com os comprovantes de despesas no âmbito do instrumento em questão.
9.2.2.2.	Nexo de causalidade: A realização de movimentação financeira sem correspondência com os comprovantes de despesas impediu a comprovação da regular aplicação dos recursos federais repassados, no âmbito do instrumento em questão, resultando em presunção de dano ao erário.
9.2.2.3.	Culpabilidade: Não há excludentes de ilicitude, de culpabilidade e de punibilidade; é razoável supor que o responsável tinha consciência da ilicitude de sua conduta; era exigível conduta diversa da praticada, qual seja, apresentar a prestação de contas evidenciando a correspondência entre a movimentação financeira e os comprovantes de despesas no âmbito do instrumento em questão, conforme estabelecido nas normas aplicáveis. 
10.	Encaminhamento: citação.
11.	Em cumprimento ao pronunciamento da unidade (peça 32) , foi efetuada citação do responsável, nos moldes adiante:
a)	 José Arivaldo Ferreira Soares - promovida a citação do responsável, conforme delineado adiante:
Comunicação: Ofício 44705/2021 - Seproc (peça 34) 
Data da Expedição: 16/8/2021
Data da Ciência: 25/8/2021 (peça 35) 
Nome Recebedor: José Ferreira Soares Filho
Observação: Ofício enviado para o endereço do responsável, conforme pesquisa na base de dados no sistema da Receita Federal, custodiada pelo TCU.
Fim do prazo para a defesa: 9/9/2021	
12.	Conforme Despacho de Conclusão das Comunicações Processuais (peça 36) , as providências inerentes às comunicações processuais foram concluídas. 
13.	Transcorrido o prazo regimental, o responsável José Arivaldo Ferreira Soares permaneceu silente, devendo ser considerado revel, nos termos do art. 12, § 3º, da Lei 8.443/1992.
ANÁLISE DOS PRESSUPOSTOS DE PROCEDIBILIDADE DA IN/TCU 71/2012
Avaliação de Viabilidade do Exercício do Contraditório e Ampla Defesa
14.	Verifica-se que não houve o transcurso de mais de dez anos desde o fato gerador sem que tenha havido a notificação do responsável pela autoridade administrativa federal competente (art. 6º, inciso II, c/c art. 19 da IN/TCU 71/2012, modificada pela IN/TCU 76/2016) , uma vez que o fato gerador da irregularidade sancionada ocorreu em 30/4/2014, data de apresentação da prestação de contas (peça 8, p. 12) e o responsável foi notificado sobre a irregularidade pela autoridade administrativa competente conforme abaixo:
14.1.	José Arivaldo Ferreira Soares, por meio do ofício acostado à peça 10, recebido em 10/8/2018, conforme AR (peça 11) .
Valor de Constituição da TCE 
15.	Verifica-se, ainda, que o valor atualizado do débito apurado (sem juros) em 1/1/2017 é de R$ 359.879,20, portanto superior ao limite mínimo de R$ 100.000,00, na forma estabelecida conforme os arts. 6º, inciso I, e 19 da IN/TCU 71/2012, modificada pela IN/TCU 76/2016. 
OUTROS PROCESSOS/DÉBITOS NOS SISTEMAS DO TCU COM OS MESMOS RESPONSÁVEIS
16.	Informa-se que foi encontrado processo no Tribunal com o mesmo responsável:
	Responsável
	Processos

	José Arivaldo Ferreira Soares
	Processo 027.982/2014-9 [TCE, encerrado, 'Tomada de Contas Especial, contra o Sr Valdomiro Santos Reis, Prejuízo causado por servidor - /Ministério da Previdência Social']
Processo 026.638/2014-2 [TCE, encerrado, "Tomada de Contas Especial, contra o Sr Cássio Luís da Silva Bicardes e José Arivaldo Ferreira Soares, Prefeito (Gestão: 2005 - 2008) e Prefeito, (Gestões: 2009 a 2012 e 2013 a 2016) , Não consecução dos objetivos pactuados - Ministério das Cidades/Caixa Econômica Federal"]
Processo 029.247/2014-4 [TCE, encerrado, "Tomada de Contas Especial, contra o Sr. Cássio Luís da Silva Biscarde e José Arivaldo Ferreira Soares, Contrato de Repasse nº 0194.349-72/2006, Prefeita Municipal, (Gestão: 2005 a 2008) e Prefeito, (Gestão: 2009 a 2012 e 2013 a 2016) , Não consecução dos objetivos pactuados - Ministério das Cidades']

17.	Portanto, na instrução de citação (peça 30) , a tomada de contas especial foi considerada, assim, devidamente constituída e em condição de ser instruída.
EXAME TÉCNICO
Da validade das notificações:
18.	Preliminarmente, cumpre tecer breves considerações sobre a forma como são realizadas as comunicações processuais no TCU. A esse respeito, destacam-se o art. 179, do Regimento Interno do TCU (Resolução 155, de 4/12/2002) e o art. 4º, inciso III, § 1º, da Resolução TCU 170, de 30 de junho de 2004, in verbis:
'Art. 179. A citação, a audiência ou a notificação, bem como a comunicação de diligência, far se-ão:
I - mediante ciência da parte, efetivada por servidor designado, por meio eletrônico, fac-símile, telegrama ou qualquer outra forma, desde que fique confirmada inequivocamente a entrega da comunicação ao destinatário;
II - mediante carta registrada, com aviso de recebimento que comprove a entrega no endereço do destinatário;
III - por edital publicado no Diário Oficial da União, quando o seu destinatário não for localizado
 (...) 
Art. 3º As comunicações serão dirigidas ao responsável, ou ao interessado, ou ao dirigente de órgão ou entidade, ou ao representante legal ou ao procurador constituído nos autos, com poderes expressos no mandato para esse fim, por meio de:
I - correio eletrônico, fac-símile ou telegrama;
II - servidor designado;
III - carta registrada, com aviso de recebimento;
IV - edital publicado no Diário Oficial da União, quando o seu destinatário não for localizado, nas hipóteses em que seja necessário o exercício de defesa.
Art. 4º. Consideram-se entregues as comunicações:
I - efetivadas conforme disposto nos incisos I e II do artigo anterior, mediante confirmação da ciência do destinatário;
II - realizadas na forma prevista no inciso III do artigo anterior, com o retorno do aviso de recebimento, entregue comprovadamente no endereço do destinatário;
III - na data de publicação do edital no Diário Oficial da União, quando realizadas na forma prevista no inciso IV do artigo anterior.
§ 1º O endereço do destinatário deverá ser previamente confirmado mediante consulta aos sistemas disponíveis ao Tribunal ou a outros meios de informação, a qual deverá ser juntada ao respectivo processo.
 (...) '.
19.	Bem se vê, portanto, que a validade da citação via postal não depende de que o aviso de recebimento seja assinado pelo próprio destinatário da comunicação, o que dispensa, no caso em tela, a entrega do AR em 'mãos próprias'. A exigência da norma é no sentido de o Tribunal verificar se a correspondência foi entregue no endereço correto, residindo aqui a necessidade de certeza inequívoca. 
20.	Não é outra a orientação da jurisprudência do TCU, conforme se verifica dos julgados a seguir transcritos:
'São válidas as comunicações processuais entregues, mediante carta registrada, no endereço correto do responsável, não havendo necessidade de que o recebimento seja feito por ele próprio (Acórdão 3648/2013-TCU-Segunda Câmara, Relator Min. José Jorge) ;'.
'É prescindível a entrega pessoal das comunicações pelo TCU, razão pela qual não há necessidade de que o aviso de recebimento seja assinado pelo próprio destinatário. Entregando se a correspondência no endereço correto do destinatário, presume-se o recebimento da citação. (Acórdão 1019/2008-TCU-Plenário, Relator Min. Benjamin Zymler) ;'.
'As comunicações do TCU, inclusive as citações, deverão ser realizadas mediante Aviso de Recebimento - AR, via Empresa Brasileira de Correios e Telégrafos, bastando para sua validade que se demonstre que a correspondência foi entregue no endereço correto. (Acórdão 1526/2007-TCU-Plenário, Relator Min. Aroldo Cedraz) '.
21.	A validade do critério de comunicação processual do TCU foi referendada pelo Supremo Tribunal Federal, nos termos do julgamento do MS-AgR 25.816/DF, por meio do qual se afirmou a desnecessidade da ciência pessoal do interessado, entendendo-se suficiente a comprovação da entrega do 'AR' no endereço do destinatário:
'Ementa: agravo regimental. Mandado de segurança. Desnecessidade de intimação pessoal das decisões do tribunal de contas da união. art. 179 do regimento interno do TCU. Intimação do ato impugnado por carta registrada, iniciado o prazo do art. 18 da lei nº 1.533/51 da data constante do aviso de recebimento. Decadência reconhecida. Agravo improvido.
O envio de carta registrada com aviso de recebimento está expressamente enumerado entre os meios de comunicação de que dispõe o Tribunal de Contas da União para proceder às suas intimações.
O inciso II do art. 179 do Regimento Interno do TCU é claro ao exigir apenas a comprovação da entrega no endereço do destinatário, bastando o aviso de recebimento simples'. 
Da revelia do responsável José Arivaldo Ferreira Soares
22.	No caso vertente, a citação do responsável se deu em endereços provenientes da base de CPFs da Receita Federal, em sistema custodiado pelo TCU. A entrega dos ofícios citatórios nesses endereços ficou comprovada.
23.	Nos processos do TCU, a revelia não leva à presunção de que seriam verdadeiras todas as imputações levantadas contra os responsáveis, diferentemente do que ocorre no processo civil, em que a revelia do réu opera a presunção da verdade dos fatos narrados pelo autor (Acórdão 1009/2018-TCU-Plenário, Relator Min. Bruno Dantas; 2369/2013 - TCU - Plenário, Relator Min. Benjamin Zymler e 2449/2013 - TCU - Plenário, Relator Min. Benjamin Zymler) . Dessa forma, a avaliação da responsabilidade do agente não pode prescindir da prova existente no processo ou para ele carreada. 
24.	Ao não apresentar sua defesa, o responsável deixou de produzir prova da regular aplicação dos recursos sob sua responsabilidade, em afronta às normas que impõem aos gestores públicos a obrigação legal de, sempre que demandados pelos órgãos de controle, apresentar os documentos que demonstrem a correta utilização das verbas públicas, a exemplo do contido no art. 93 do Decreto-Lei 200/1967: 'Quem quer que utilize dinheiros públicos terá de justificar seu bom e regular emprego na conformidade das leis, regulamentos e normas emanadas das autoridades administrativas competentes.' 
25.	Mesmo as alegações de defesa não sendo apresentadas, considerando o princípio da verdade real que rege esta Corte, procurou-se buscar, em manifestações do responsável na fase interna desta Tomada de Contas Especial, se havia algum argumento que pudesse ser aproveitado a seu favor. 
26.	No entanto, o responsável não se manifestou na fase interna, não havendo, assim, nenhum argumento que possa vir a ser analisado e posteriormente servir para afastar as irregularidades apontadas.
27.	Em se tratando de processo em que a parte interessada não se manifestou acerca das irregularidades imputadas, não há elementos para que se possa efetivamente aferir e reconhecer a ocorrência de boa-fé na conduta do responsável, podendo este Tribunal, desde logo, proferir o julgamento de mérito pela irregularidade das contas, conforme os termos dos §§ 2º e 6º do art. 202 do Regimento Interno do TCU. (Acórdão 2064/2011-TCU-Primeira Câmara (relator Min. Ubiratan Aguiar) , 6.182/2011-TCU-1ª Câmara (relator Min. Weber de Oliveira) , 4.072/2010-TCU-1ª Câmara (Relator Min. Valmir Campelo) , 1.189/2009-TCU-1ª Câmara (Relator Min. Marcos Bemquerer) , 731/2008-TCU-Plenário (Relator Min. Aroldo Cedraz) .
28.	Dessa forma, o responsável José Arivaldo Ferreira Soares deve ser considerado revel, nos termos do art. 12, § 3º, da Lei 8.443/1992, devendo as contas serem julgadas irregulares, condenando-o ao débito apurado e aplicando-lhe a multa prevista no art. 57 da Lei 8.443/1992.
Prescrição da Pretensão Punitiva
29.	Vale ressaltar que a pretensão punitiva do TCU, conforme Acórdão 1441/2016-TCU-Plenário, Relator Min. Benjamin Zymler, que uniformizou a jurisprudência acerca dessa questão, subordina-se ao prazo geral de prescrição indicado no art. 205 do Código Civil, que é de dez anos, contado da data de ocorrência da irregularidade sancionada, nos termos do art. 189 do Código Civil, sendo este prazo interrompido pelo ato que ordenar a citação, a audiência ou a oitiva do responsável.
30.	No caso em exame, não ocorreu a prescrição, uma vez que a irregularidade sancionada ocorreu e uma vez que o fato gerador da irregularidade sancionada ocorreu em 30/4/2014, data de apresentação da prestação de contas (peça 8, p. 12) , e o ato de ordenação da citação ocorreu em 9/8/2021.
CONCLUSÃO
31.	Em face da análise promovida na seção 'Exame Técnico', verifica-se que o responsável José Arivaldo Ferreira Soares não logrou comprovar a boa e regular aplicação dos recursos, instado a se manifestar, optou pelo silêncio, configurando a revelia, nos termos do § 3º, do art. 12, da Lei 8.443/1992. Ademais, inexistem nos autos elementos que demonstrem a boa-fé do responsável ou a ocorrência de outras excludentes de culpabilidade.
32.	Verifica-se também que não houve a prescrição da pretensão punitiva, conforme análise já realizada.
33.	Tendo em vista que não constam dos autos elementos que permitam reconhecer a boa-fé do responsável, sugere-se que as suas contas sejam julgadas irregulares, nos termos do art. 202, § 6º, do Regimento Interno do TCU, com a imputação do débito atualizado monetariamente e acrescido de juros de mora, nos termos do art. 202, § 1º do Regimento Interno do TCU, descontado o valor eventualmente recolhido, com a aplicação da multa prevista no art. 57 da Lei 8.443/1992.
34.	Por fim, como não houve elementos que pudessem modificar o entendimento acerca das irregularidades em apuração, mantém-se a matriz de responsabilização presente na peça 29.
PROPOSTA DE ENCAMINHAMENTO
35.	Diante do exposto, submetemos os autos à consideração superior, propondo ao Tribunal:
a)	considerar revel o responsável José Arivaldo Ferreira Soares (CPF: XXX.045.905-XX) , para todos os efeitos, dando-se prosseguimento ao processo, com fulcro no art. 12, § 3º, da Lei 8.443/1992; 
b)	julgar irregulares, nos termos dos arts. 1º, inciso I, 16, inciso III, alíneas b e c, da Lei 8.443/1992, c/c os arts. 19 e 23, inciso III, da mesma Lei, as contas do responsável José Arivaldo Ferreira Soares (CPF: XXX.045.905-XX) , condenando-o ao pagamento das importâncias a seguir especificadas, atualizadas monetariamente e acrescidas dos juros de mora, calculadas a partir das datas discriminadas até a data da efetiva quitação do débito, fixando-lhe o prazo de quinze dias, para que comprove, perante o Tribunal, o recolhimento das referidas quantias aos cofres do Fundo Nacional de Desenvolvimento da Educação, nos termos do art. 23, inciso III, alínea "a", da citada lei, c/c o art. 214, inciso III, alínea "a", do Regimento Interno do TCU.  
	Débitos relacionados ao responsável José Arivaldo Ferreira Soares (CPF: XXX.045.905-XX) :
	Data de ocorrência
	Valor histórico (R$) 

	23/4/2013
	138.000,00

	3/10/2013
	51.000,00

	5/11/2013
	45.000,00

	23/12/2013
	46.000,00

Valor atualizado do débito (com juros) em 5/11/2021: R$ 469.219,82.
c)	aplicar ao responsável José Arivaldo Ferreira Soares (CPF: XXX.045.905-XX) , a multa prevista no art. 57 da Lei 8.443/1992 c/c o art. 267 do Regimento Interno do TCU, fixando-lhe o prazo de quinze dias, a contar da notificação, para que comprove, perante o Tribunal (art. 214, III, alínea 'a', do Regimento Interno do TCU) , o recolhimento da dívida aos cofres do Tesouro Nacional, atualizada monetariamente desde a data do acórdão que vier a ser proferido por este Tribunal até a data do efetivo recolhimento, se paga após o vencimento, na forma da legislação em vigor;
d)	autorizar, desde logo, a cobrança judicial das dívidas, caso não atendida a notificação, na forma do disposto no art. 28, inciso II, da Lei 8.443/1992;
e)	autorizar também, desde logo, se requerido, com fundamento no art. 26, da Lei 8.443, de 1992, c/c o art. 217, §§ 1º e 2º do Regimento Interno do TCU, o parcelamento da (s) dívida (s) em até 36 parcelas, incidindo, sobre cada parcela, corrigida monetariamente, os correspondentes acréscimos legais, fixando-lhe o prazo de quinze dias, a contar do recebimento da notificação, para comprovar, perante o Tribunal, o recolhimento da primeira parcela, e de trinta dias, a contar da parcela anterior, para comprovar os recolhimentos das demais parcelas, devendo incidir, sobre cada valor mensal, atualizado monetariamente, os juros de mora devidos, no caso do débito, na forma prevista na legislação em vigor, alertando o responsável de que a falta de comprovação do recolhimento de qualquer parcela importará o vencimento antecipado do saldo devedor, nos termos do § 2º do art. 217 do Regimento Interno deste Tribunal; 
f)	enviar cópia do Acórdão a ser prolatado à Procuradoria da República no Estado de BA, nos termos do § 3º do art. 16 da Lei 8.443/1992, c/c o § 7º do art. 209 do Regimento Interno do TCU, para adoção das medidas cabíveis; e
g)	enviar cópia do Acórdão que vier a ser proferido ao Fundo Nacional de Desenvolvimento da Educação e ao responsável, para ciência;
h)	informar à Procuradoria da República no Estado de BA, ao Fundo Nacional de Desenvolvimento da Educação e ao responsável que a presente deliberação, acompanhada do Relatório e do Voto que a fundamenta, está disponível para a consulta no endereço www.tcu.gov.br/acordaos, além de esclarecer que, caso requerido, o TCU poderá fornecer sem custos as correspondentes cópias, de forma impressa; e
i)	informar à Procuradoria da República no Estado de BA que, nos termos do parágrafo único do art. 62 da Resolução TCU 259/2014, os procuradores e membros do Ministério Público credenciados nesta Corte podem acessar os presentes autos de forma eletrônica e automática, ressalvados apenas os casos de eventuais peças classificadas como sigilosas, as quais requerem solicitação formal".
O Ministério Público junto a este Tribunal (MP/TCU) , representado pela procuradora-geral Cristina Machado da Costa e Silva, concordou com o encaminhamento formulado pela unidade instrutiva, mas divergiu dos fundamentos constantes da instrução para a análise da prescrição, conforme parecer a seguir[footnoteRef:2]: [2:  Peça 40.] 
"Trata-se de tomada de contas especial (TCE) instaurada pelo Fundo Nacional de Desenvolvimento da Educação (FNDE) , em desfavor do Senhor José Arivaldo Ferreira Soares, ex-prefeito de Nova Soure/BA (gestão 2013-2016) , em razão de não comprovação da regular aplicação dos recursos repassados pela União no âmbito do Programa Nacional de Apoio ao Transporte Escolar (Pnate) , no exercício de 2013.
2.	Não obstante estarmos de acordo com o encaminhamento alvitrado pela Unidade Técnica, que propõe o julgamento pela irregularidade das contas do responsável, com imputação de débito e aplicação da multa fundamentada no art. 57 da Lei n.º 8.443/1992, temos por devido registrar nossa discordância quanto aos fundamentos empregados para a análise da prescrição neste caso concreto, ainda que tal divergência não leve a resultado distinto do que foi apurado. Em que pese a revelia nos autos, trata-se de questão objetiva e de ordem pública, portanto, passível de ser reconhecida independentemente de provocação da parte.
3.	Sobre o exame atinente a esse instituto, temos defendido reiteradamente que deve estar pautado nas disposições contidas na Lei n.º 9.873/1999, e não nos termos do Acórdão 1441/2016-TCU-Plenário, o qual foi utilizado como fundamento pela SecexTCE, e cujo emprego para embasar a avaliação da prescrição nos processos de controle externo em andamento no Tribunal consideramos já estar superado. Nosso posicionamento acerca do tema decorre de recente mudança jurisprudencial, consubstanciada na repercussão geral admitida pelo Supremo Tribunal Federal (STF) no Recurso Extraordinário 636.886 (tema 899) . A decisão do julgamento foi publicada em 20/4/2020, enunciando-se a tese de que 'é prescritível a pretensão de ressarcimento ao erário fundada em decisão de Tribunal de Contas'.
4.	A partir da novel jurisprudência, passamos a adotar a Lei n.º 9.873/1999 como referência para a análise da prescrição em nossas manifestações. Esse diploma legal prevê a incidência de um prazo geral, de cinco anos (art. 1.º, caput) , e um prazo especial, previsto no art. 1.º, § 2.º, a saber: 'quando o fato objeto da ação punitiva da Administração também constituir crime, a prescrição reger-se-á pelo prazo previsto na lei penal'. Com relação a essa particular hipótese, registre-se o entendimento do STJ no sentido de que a pretensão punitiva da Administração Pública em relação a infração administrativa que também configura crime em tese somente se sujeita ao prazo prescricional criminal quando instaurada a respectiva ação penal (REsp 1116477/DF, Rel. Ministro TEORI ALBINO ZAVASCKI, PRIMEIRA TURMA, julgado em 16/08/2012, DJe 22/08/2012) . Como não há notícia nos autos sobre a instauração de ação penal que verse sobre os fatos objeto desta TCE, cumpre-nos adotar o prazo geral quinquenal para a análise da prescrição no caso concreto.
	5.	Considerando como termo inicial de contagem do prazo prescricional a data final definida para a apresentação da prestação de contas (30/4/2014) , bem como as diretrizes aplicáveis ao exame prescricional nos termos ora defendidos, acompanhando o histórico dos autos, verifica-se que não houve, no caso em tela, a superação do prazo geral quinquenal previsto no art. 1.º, caput, da Lei n.º 9.873/1999, tampouco a ocorrência da prescrição intercorrente prevista § 1.º do mesmo artigo ('Incide a prescrição no procedimento administrativo paralisado por mais de três anos, pendente de julgamento ou despacho, cujos autos serão arquivados de ofício ou mediante requerimento da parte interessada, sem prejuízo da apuração da responsabilidade funcional decorrente da paralisação, se for o caso') , conforme a sequência de eventos abaixo relacionados - os quais correspondem a atos interruptivos de contagem, nas situações previstas pelo art. 2.º do referido diploma legal:
- Realização de trabalhos de campo pela CGU, de 30/11 a 4/12/2015, em ação de controle para verificação das condições de prestação do serviço de transporte escolar no município (peça 5, p. 1) ;
- Comunicação aos executores dos recursos federais acerca dos fatos apurados na ação de controle em 26/12/2016 (peça 5, p. 1) ;
- Despacho com envio da prestação de contas para manifestação da área técnica, de 2/5/2018 (peça 6) ;
- Emissão do Parecer nº 150/2018/COATE/CGAME/DIRAE, com manifestação da área técnica sobre a prestação de contas, em 28/5/2018 (peça 7) ;
- Emissão do Parecer nº 3010/2018/DAESP/COPRA/CGAPC/DIFIN, com manifestação da área financeira sobre a prestação de contas, em 14/6/2018 (peça 9) ;
- Notificação do responsável na fase interna da TCE em 10/8/2018 (peça 11) ;
- Autuação da presente TCE em 16/7/2019 (peça 20, p. 2) ;
- Emissão do relatório de auditoria do Controle Interno em 20/6/2020 (peça 22) e manifestação ministerial pelo conhecimento da irregularidade das contas em 2/7/2020 (peça 25) ;
- Instrução preliminar da TCE com proposta de citação em 9/8/2021 (peças 30 a 32) ;
- Citação do responsável em 25/8/2021 (peça 35) , e
- Instrução de mérito da TCE em 7/11/2021 (peças 37 a 39) .
6.	Diante do exposto, esta representante do Ministério Público manifesta-se de acordo com o encaminhamento sugerido pela SecexTCE, com proposta de julgamento pela irregularidade das contas do Senhor José Arivaldo Ferreira Soares, imputação de débito e aplicação da multa fundamentada no art. 57 da Lei n.º 8.443/1992, não obstante a divergência antes consignada quanto aos fundamentos do exame acerca da incidência da prescrição no caso concreto".
É o relatório.

não há.

Procuradora-Geral Cristina Machado da Costa e Silva.

TOMADA DE CONTAS ESPECIAL. PNATE. EXERCÍCIO DE 2013. NÃO COMPROVAÇÃO DA BOA E REGULAR APLICAÇÃO DOS RECURSOS. EXECUÇÃO DE DESPESAS NÃO RELACIONADAS NA RELAÇÃO DE PAGAMENTOS CONSTANTE DA PRESTAÇÃO DE CONTAS. CITAÇÃO. REVELIA. CONTAS IRREGULARES. DÉBITO E MULTA. COMUNICAÇÕES.

TOMADA DE CONTAS ESPECIAL (TCE)

Secretaria de Controle Externo de Tomada de Contas Especial (Secex-TCE).

Examina-se tomada de contas especial instaurada pelo Fundo Nacional de Desenvolvimento da Educação (FNDE) em razão da não comprovação da regular aplicação dos recursos repassados ao município de Nova Soure/BA no âmbito do Programa Nacional de Transporte Escolar (PNATE) , no exercício de 2013.
2.	Os valores transferidos ao município totalizaram R$ 409.788,12 no exercício em tela.
3.	O fundamento para a instauração da tomada de contas especial, segundo expresso no relatório do tomador de contas[footnoteRef:2] é o seguinte: [2:  Peça 20] 
"Divergência total ou parcial entre a movimentação financeira e os documentos de despesa apresentados, no âmbito do Programa Nacional de Apoio ao Transporte Escolar (Pnate) . Consta nos extratos bancários da conta específica do programa débito não relacionado na Relação de Pagamento, rompendo o nexo de causalidade entre a despesa realizada e o respectivo credor".
4.	O tomador de contas concluiu pela existência de prejuízo no valor histórico de R$ 280.000,00, e imputou a responsabilidade ao Sr. José Arivaldo Ferreira, prefeito municipal de Nova Soure/BA, na gestão 2013-2016.
5.	Instado a se manifestar na fase interna do processo, o responsável permaneceu inerte.
6.	A Secretaria de Controle Externo de Tomada de Contas Especial (Secex-TCE) procedeu à citação do ex-prefeito, nos termos constantes do relatório de tomada de contas especial[footnoteRef:3]. [3:  Peça 34.] 
7.	Regulamente notificado, o Sr. José Arivaldo Ferreira não se manifestou.
8.	A Secex-TCE, considerando os elementos acostados aos autos e as conclusões resultantes da fase interna da tomada de contas especial, propôs o julgamento das contas do responsável pela irregularidade, com imputação de débito e multa.
9.	O Ministério Público junto a este Tribunal (MP/TCU) concordou com a unidade técnica quanto ao mérito, mas divergiu dos fundamentos concernentes à análise da ocorrência de prescrição, com base no julgamento do recurso extraordinário (RE) 636.886 pelo Supremo Tribunal Federal (STF) e nas disposições da Lei 9.873/1999. Verificou, ainda assim, que o prazo quinquenal previsto no art. 1º, caput, da Lei 9.973/1999, não foi superado nem ocorreu a prescrição intercorrente de que trata o § 1º do dispositivo mencionado.
II
10.	Quanto ao mérito, manifesto-me de acordo com a análise da unidade técnica e incorporo seus fundamentos como razões de decidir.
11.	Incide sobre o responsável os efeitos da revelia, dando-se prosseguimento ao processo, em conformidade com o art. 12, § 3º, da Lei 8.443/1992.
12.	Considerando que o responsável não apresentou alegações de defesa e que não há, nos autos, elementos que afaste a responsabilidade que lhe foi atribuída, impõe-se julgar suas contas irregulares, condenando-o ao recolhimento do débito e da multa prevista no art. 57 da Lei. 8.443/1992.
13.	Deve-se ressaltar que o ônus de comprovar a regularidade da aplicação dos recursos públicos compete ao gestor, por meio de prestação de contas apta a demonstrar as despesas efetuadas e o nexo de causalidade entre os referidos gastos e os recursos federais recebidos (art. 70, parágrafo único, da Constituição Federal c/c o art. 93 do Decreto-Lei 200/1967) . 
14. 	Segundo verificado pela unidade instrutiva, seguindo os critérios fixados no Acórdão 1441/2016-TCU-Plenário, ainda vigentes, não ocorreu a prescrição decenal da pretensão punitiva.
15.	A irregularidade passível de sanção ocorreu em 30/4/2014, data da apresentação da prestação de contas, enquanto o ato que ordenou a citação deu-se em 9/8/2021, inferior, portanto, ao prazo de 10 (dez) anos previsto no art. 205 do Código Civil.
16.	Cabe esclarecer que o RE 636.886/AL, no qual foi fixado o mencionado o tema 899, de repercussão geral, no sentido de que "é prescritível a pretensão de ressarcimento ao erário fundada em decisão de Tribunal de Contas", não se relaciona com prazo prescricional para instauração, citação, decisão inicial ou constituição do título executivo pelo Tribunal de Contas da União em tomada de contas especial, mas, claramente e tão somente, de prescritibilidade da execução de acórdãos condenatórios, como está expresso no item 4 da ementa da referida decisão: "4. A pretensão de ressarcimento ao erário em face de agentes públicos reconhecida em acórdão do Tribunal de Contas prescreve na forma da Lei 6.830/1980 (Lei de Execução Fiscal) ".
17.	Ao apreciar embargos de declaração opostos contra a decisão em tela, o STF, por maioria, rejeitou o recurso, podendo-se destacar o seguinte trecho do voto do relator, Ministro Alexandre de Moraes:
"Os argumentos acima elencados conduzem à conclusão no sentido de que a pretensão executória de título executivo proveniente de decisão do TCU da qual resulte imputação de débito ou multa é prescritível; e, portanto, a ela se aplica o prazo prescricional da Lei de Execução Fiscal.
Nenhuma consideração houve acerca do prazo para constituição do título executivo, até porque esse não era o objeto da questão cuja repercussão geral foi reconhecida no Tema 899, que ficou adstrito, como sobejamente já apontado, à fase posterior à formação do título." (grifei) 
18.	Esta Corte já se pronunciou sobre a matéria em reiteradas ocasiões, a exemplo dos Acórdão 17928/2021-TCU-Primeira Câmara, 17591/2021-1ª Câmara, 2018/2020-Plenário e 5236/2020-1ª Câmara, concluindo por manter a jurisprudência sedimentada na Súmula TCU 282. E, recentemente, em decisão do Plenário, a questão foi remetida a grupo de trabalho para elaborar projeto específico de disciplinamento do instituto da prescrição ressarcitória no âmbito de seus processos, dada a complexidade a ela inerente, mantendo, até que se decida a respeito, o entendimento firmado no Acórdão 1441/2016-TCU-Plenáriolenáro. 
	Diante do exposto, manifesto-me pela aprovação do acórdão que ora submeto à apreciação deste Colegiado.
TCU, Sala das Sessões, em 14 de junho de 2022.
Weder de Oliveira
Relator